臺灣宜蘭地方法院民事判決　　　　　　　　95年度訴字第20號
原　　　告　丁○○
　　　　　　戊○○
　　　　　　己○○
共　　　同
訴訟代理人　簡維能律師
被　　　告　宜蘭縣政府
法定代理人　乙○○
訴訟代理人　甲○○
　　　　　　丙○○
　　　　　　簡坤山律師
上列當事人間返還價金事件，本院於95年3 月28日言詞辯論終結
，判決如下：
    主  文
被告應給付原告新臺幣陸拾伍萬元及自民國九十五年一月二十四
日起至清償日止，按年息百分之五計算之利息。
原告其餘之訴駁回。
訴訟費用新臺幣柒萬參仟貳佰柒拾元由被告負擔，其餘新臺幣壹
拾萬肆陸仟伍佰肆拾元由原告負擔。
本判決原告勝訴部分，於原告以新台幣貳拾貳萬元供擔保後，得
假執行。但被告如以新臺幣陸拾伍萬元預供擔保，得免為假執行
。
原告其餘假執行之聲請駁回。
    事實及理由
一、原告起訴主張：原告前於民國94年1 月15日參與被告舉辦之
    「宜蘭縣精華土地競標會」，共同以新臺幣（下同）6,500,
    000 元標得宜蘭縣礁溪鄉湯圍溫泉溝地區市地重劃區○○○
    段47地號之抵費地（以下簡稱系爭土地），然原告得標後始
    知系爭土地地下設有Ｕ型溝狀物，經被告於94年5月4日現場
    開挖後，確認該Ｕ型溝狀物旁緊鄰磚造化糞池，因該化糞池
    大部分坐落私有土地上，無法重新施作，乃就地復原，並以
    現況出售，原告於94年9 月23日通知被告請求減少價金，被
    告於94年12月29日函覆表示僅同意減少價金65,000元，並要
    求原告於95年1月6日前將餘款繳清，否則將解除契約。查系
    爭土地總面積為93.07 平方公尺，Ｕ型溝狀物及磚造化糞池
    長寬為8×1.6公尺，面積為12.8平方公尺，系爭土地因上開
    瑕疵，造成原告無法充分利用系爭土地而被迫減少興建地上
    物之面積，減少價金共1,895,400 元，原告無法同意被告認
    定得減少價金之數額，乃先將買賣餘額全部給付被告，原告
    除就該物之瑕疵請求減少價金以外，因該物之瑕疵無法補正
    ，亦屬不完全給付，爰依據民法第359 條規定請求減少價金
    及民法第227條、第226條第1 項規定之不完全給付損害賠償
    之法律關係，請求鈞院擇一為有利於原告之判決等語。並聲
    明：（一）被告應給付原告各631,800 元及自起訴狀繕本送
    達被告之翌日起至清償日止，按年息5%計算之利息；（二）
    願供擔保，請准宣告假執行。
二、被告則以：系爭土地標售後，附近居民反應系爭土地地下有
    Ｕ型溝狀物及化糞池，被告乃於94年2 月15日開挖確認，並
    於94年3 月15日催告原告確認是否解除契約，並於同年5月4
    日第二次開挖確認，再於同年6月21日催告原告於同年9月26
    日前確定是否行使民法第359 條規定之契約解除權，原告於
    同年9 月23日函覆主張不解除契約，僅請求減少價金。然系
    爭土地標售前，已先公布「宜蘭縣精華土地競標會競標須知
    」（以下簡稱競標須知），競標須知第18條規定：「競標物
    件以現況競標出售，得標人於得標後，不得要求任何補償或
    增設公共設施」，屬於民法第366 條規定以特約免除被告所
    負瑕疵擔保義務之情形，原告自不得主張瑕疵擔保而請求減
    少價金。即便被告仍負瑕疵擔保義務，被告先前已委託土地
    估價師辦理估價，估價結果系爭土地因地下之Ｕ型溝狀物及
    化糞池可以移除，造成之價格減損僅為65,000元，系爭土地
    總面積為93.07 平方公尺，Ｕ型溝狀物及磚造化糞池面積為
    12.8平方公尺，以標售單價每平方公尺為69,840元計算，有
    瑕疵之部分總價才893,951 元，原告卻主張減少價金或損害
    賠償達1,895,400 元，顯不合理等語，資為抗辯。並聲明：
    （一）原告之訴及假執行之聲請均駁回；（二）如受不利判
    決，願供擔保請求免為假執行。
三、兩造不爭執之事實：
（一）原告參與被告舉辦之「宜蘭縣精華土地競標會」，並以6,
      500,000 元標得系爭土地。
（二）被告於標售系爭土地前，曾公布競標須知，該競標須知第
      18條規定：「競標物件以現況競標出售，得標人於得標後
      ，不得要求任何補償或增設公共設施」。
（三）系爭土地之地下遭第三人無權占用設置Ｕ型溝狀物及化糞
      池等磚造物，其長寬為8×1.6公尺，面積為12.8平方公尺
      。
四、本件之爭點：
    本件經兩造同意後，整理爭點如下述項目：（一）被告就出
    賣系爭土地，依競標須知第18條是否有排除被告之瑕疵擔保
    責任？（二）若認為競標須知有排除瑕疵擔保責任，則兩造
    於買賣契約成立後是否合意適用瑕疵擔保責任？（三）若認
    被告應負瑕疵擔保責任或不完全給付損害賠償責任，原告得
    請求減少價金或損害賠償之金額為多少？茲分別說明如下：
（一）被告就出賣系爭土地，依競標須知第18條是否有排除被告
      之瑕疵擔保責任？
  １  查被告於標售系爭土地前，曾公布之競標須知第18條規定
      ：「競標物件以現況競標出售，得標人於得標後，不得要
      求任何補償或增設公共設施」。此有被告提出之競標須知
      乙份為證，且為兩造所不爭執，堪信屬實。
  ２  被告主張上開規定，屬於第366 條規定以特約免除被告所
      負瑕疵擔保義務之情形云云，然依照該條之立法理由：瑕
      疵擔保之義務，因買受人之利益而設，故有免除義務或加
      以限制之特約，當然有效。該特約既屬瑕疵擔保義務免除
      或限制之例外情事，依照法律解釋原則，例外情形應從嚴
      解釋。查上開規定，文義上僅有：「現況」及「不得要求
      任何補償或增設公共設施」等語，並無提及「瑕疵」或「
      不得請求解除契約、減少價金、損害賠償或另行交付無瑕
      疵之物」而等同或類似瑕疵擔保義務之用語或法律效果，
      解釋上實無從認定屬於瑕疵擔保義務免除或限制之特約。
      況此為被告片面公布之競標須知，如被告有意使該規定作
      為瑕疵擔保義務免除或限制之特約，本可使其文義明確而
      周延，卻係規範「補償或增設公共設施」等屬於行政法律
      關係之用語，顯見其並無此意思表示，亦與被告先前於94
      年3月15日以府地五字第0940031640號函及94年6月21日以
      府地五字第0940068777號函通知原告是否依瑕疵擔保之法
      律效果主張解除契約或減少價金之意旨不符，此有被告提
      出之上述函文各乙份在卷可證。故被告前述辯解，顯無理
      由。
（二）若認為競標須知有排除瑕疵擔保責任，則兩造於買賣契約
      成立後是否合意適用瑕疵擔保責任？
      競標須知第18條之性質，並非瑕疵擔保義務免除或限制之
      特約，已如前述，本件自無再予討論本項爭點之必要。
（三）若認被告應負瑕疵擔保責任或不完全給付損害賠償責任，
      原告得請求減少價金或損害賠償之金額為多少？
  １  按物之出賣人對於買受人，應擔保其物依第373 條之規定
      危險移轉於買受人時無滅失或減少其價值之瑕疵，亦無滅
      失或減少其通常效用或契約預定效用之瑕疵。次按：買賣
      因物有瑕疵，而出賣人依前5 條之規定，應負擔保之責者
      ，買受人得解除其契約或請求減少其價金。但依情形，解
      除契約顯失公平者，買受人僅得請求減少價金。民法第35
      4條第1項、第359條分別定有明文。
  ２  系爭土地之地下遭第三人無權占用設置Ｕ型溝狀物及化糞
      池等磚造物，其長寬為8×1.6公尺，面積為12.8平方公尺
      ，為兩造所不爭之事實。至本件辯論終結前，兩造均未表
      示有第三人出面向買受人即原告主張有權占有之權利，則
      本件並非權利瑕疵之問題，先予敘明。被告雖主張該Ｕ型
      溝狀物及化糞池可以訴訟方式排除，並無瑕疵云云，然查
      ：出賣人就買賣標的物負有物之瑕疵擔保責任者，係指出
      賣人於買賣標的物危險負擔移轉於買受人時，在法律上應
      確保買賣標的物無滅失或減少其價值之瑕疵，亦無滅失或
      減少其通常效用或契約預定效用之瑕疵。系爭土地之地下
      有面積為12.8平方公尺Ｕ型溝狀物及化糞池，實際上已對
      於系爭土地之完整使用收益（包括土地表面、上空及地下
      ）產生障礙，造成系爭土地之客觀價值與得完整使用收益
      系爭土地之價值有所落差，且與原告買受系爭土地時所預
      期之通常效用不同，已構成物之瑕疵，即便上述Ｕ型溝狀
      物及化糞池事後均得以排除，屬於瑕疵修補之問題，但不
      能否定其瑕疵之存在。被告前開辯解，自屬未洽。
  ３  系爭土地經本院囑託台北市不動產估價師公會鑑定，其以
      成本法（土地開發分析）為主，占權重70 %，比較法為輔
      ，占權重30 %予以計算，系爭土地因Ｕ型溝狀物及化糞池
      造成價值減損為672,310元，此有該會於95年11月6日以（
      95）台北估價師字第105 號函檢附之鑑價報告書乙份在卷
      可參，然該鑑價報告所稱以成本法計算無瑕疵存在時正常
      價格之（土地開發分析）為每坪237,000 元，所稱以比較
      法計算無瑕疵存在時正常價格，係每坪234,000 元，如以
      平方公尺計算，分別為每平方公尺71,693元（元以下4 捨
      5入，以下均同）及每平方公尺70,785 元。鑑價報告各以
      權重50%計算得出正常價格為每坪236,000元（鑑價報告已
      主動將百元以下4捨5入），如以平方公尺計算則為每平方
      公尺71,390元。上述單價，均高於系爭土地實際標售價格
      每平方公尺69,840元。而所謂減少價金者，其「價金」係
      指買賣標的物之買賣價金而言，不應以其他市場交易價格
      或土地開發利益為計算標準，故本院參照上述鑑定報告書
      之比較法計算公式，其減價調整比例為10 %，認為系爭土
      地因Ｕ型溝狀物及化糞池之瑕疵，減少價金應以650,000
      元為合理。
  ４  被告雖辯稱Ｕ型溝狀物及化糞池可以移設，屬於必要設施
      ，並非嫌惡設施，台北市不動產估價師公會鑑價報告認為
      無法移設，屬於嫌惡設施等語，要屬誤會云云，然查：系
      爭土地地下之Ｕ型溝狀物及化糞池確屬物之瑕疵，已如前
      述，該瑕疵對於原告而言，造成其利用系爭土地使用收益
      之障礙，對其並非必要，不論原告是否願意配合Ｕ型溝狀
      物及化糞池之位置而重新規劃利用，或事後以其他方式移
      除，均不能卸免被告就系爭土地負有物之瑕疵擔保責任，
      被告以前詞置辯，並無理由，至被告指稱該鑑價報告負責
      之不動產估價師曾由被告接洽而遭拒卻又再行負責本件鑑
      價實屬可疑，且該鑑價費用過高云云，均不影響鑑價報告
      內容所採用之客觀分析方法，附此敘明。被告另辯稱：先
      前被告曾經委由亞太不動產估價師事務所針對Ｕ型溝狀物
      及化糞池對於系爭土地價值減損進行鑑價，該事務所鑑價
      後認為僅造成系爭土地價值減損65,000元，並提出該事務
      所估價報告書乙份為證，但查：該估價報告書係以清除Ｕ
      型溝狀物及化糞池並重新建造之營造施工費用作為計算標
      準，而推算增加之營造施工費用為65,000元，此項計算方
      法應屬該瑕疵之修補費用，並非系爭土地因該瑕疵所造成
      之價值減損，是被告此部分辯解，亦屬無據。
  ５  至原告主張減少價金共計1,895,400 元云云，查原告所提
      出之設計分析說明表、估價單、建築設計草圖、委任契約
      書等資料，為被告所否認，此為原告片面主張之計算方式
      ，應由原告就此進一步負舉證之責任，尚難逕予採信。況
      物之瑕疵擔保責任，如買受人主張減少價金者，出賣人所
      負之最大責任上限，解釋上應以買賣之價金為限。本件Ｕ
      型溝狀物及化糞池面積為12.8平方公尺，以標售單價每平
      方公尺為69,840元計算，有瑕疵之部分總價才893,951 元
      ，原告請求減少價金1,895,400 元明顯超出有瑕疵部分之
      總價893,951 元，原告當初既可選擇解除契約而未循此途
      ，卻主張減少價金，自應受減少價金法律效果之限制，原
      告前述主張，自不足採。至於本件被告如同時負不完全給
      付之債務不履行責任，原告自得請求損害賠償包括所受損
      害及所失利益在內，而有超出有瑕疵部分之總價893,951
      元之可能，合先敘明，此部分容後說明。
  ６  按如出賣人就其交付之買賣標的物有應負擔保責任之瑕疵
      ，而其瑕疵係於契約成立後始發生，且因可歸責於出賣人
      之事由所致者，則出賣人除負物之瑕疵擔保責任外，同時
      構成不完全給付之債務不履行責任（最高法院77年度第7
      次民事庭會議決議意旨參照）。要言之，出賣人就物之瑕
      疵同時負有不完全給付債務不履行責任者，需其瑕疵係於
      契約成立後始發生，且因可歸責於出賣人之事由所致者，
      始足當之。查被告主張其於出售系爭土地前，並不知悉地
      下有Ｕ型溝狀物及化糞池之瑕疵存在，係後來經民眾告知
      開挖後始為知悉之事實，此有原告提出前述94年3 月15日
      府地五字第0940031640號函及94年6月21日府地五字第094
      0068 777號函各乙份為證，原告對此並未爭執，堪信屬實
      。則該瑕疵顯然係在系爭土地買賣契約成立之前已經存在
      ，且被告係事後才知悉，亦不可歸責於被告，參照前開說
      明，自不構成不完全給付債務不履行之責任。是原告依據
      民法第227條、第226條第1 項規定之不完全給付損害賠償
      之法律關係，請求被告給付賠償金額共計1,895,400 元云
      云，自無理由。
五、綜上所述，原告依據民法第359條規定得請求減少價金650,0
    00元，因原告業已交付該部分價金，則原告請求被告給付65
    0,000元及自起訴狀繕本送達之翌日即95年1月24日起至清償
    日止，按年息5%計算之利息，為有理由，應予准許，逾此部
    分之請求，則屬無理由，應予駁回。另原告依據民法第227
    條、第226條第1項規定之不完全給付損害賠償之法律關係，
    請求被告給付1,895,400 元及自起訴狀繕本送達之翌日起至
    清償日止，按年息5%計算之利息，並無理由，應予駁回。原
    告勝訴之部分，兩造分別陳明願供擔保請准宣告假執行及免
    為假執行，經核無不合，爰酌定相當之擔保金額併予准許之
    。原告其餘假執行之聲請，因訴之駁回而失所附麗，應併予
    駁回。又本件訴訟費用，包括裁判費19,810元及矚託台北市
    不動產估價師公會鑑價費用200,000元，合計219,810元，應
    由被告負擔3分之1即73,270元，其餘3分之2即146,540 元由
    原告負擔。本件事證已臻明確，兩造其餘主張及攻擊防禦方
    法，核與判決結果無影響，爰不一一論述，併此敘明。
六、訴訟費用負擔之依據：民事訴訟法第79條。
中　　華　　民　　國　　96　　年　　 4　　月　　12　　日
                  臺灣宜蘭地方法院民事庭
                      法　官　林俊廷
正本與原本無異。
如不服本判決須於判決送達後20日內提出上訴狀（須附繕本）。
中　　華　　民　　國　　96　　年　　 4　　月　　12　　日
                      書記官　陳蒼仁
